臺灣臺南地方法院刑事判決
109年度易字第892號
公  訴  人  臺灣臺南地方檢察署檢察官
被      告  張傳章


選任辯護人  王建元律師
上列被告因妨害自由案件，經檢察官提起公訴（108年度偵字第8
320號），本院判決如下：
    主  文
張傳章犯強制罪，處拘役伍拾玖日，如易科罰金，以新臺幣壹仟
元折算壹日。
　　事實及理由
一、本件依刑事訴訟法第310 條之1 規定，記載犯罪事實及證據
    如下：
　㈠犯罪事實：如起訴書之記載（詳附件）。
　㈡證據名稱：
　⒈起訴書證據清單記載之證據（詳附件。另辯護人雖以蔡宗弦
    警詢及偵訊未具結證言無證據能力，惟蔡宗弦警詢筆錄陳述
    內容與偵訊未具結陳述，該等內容除與伊其後於偵審中具結
    證言內容相符外，再經其確認上開前後陳述內容之正確，是
    逕援引其偵訊審理證言即可）。
　⒉證人蔣佳玫於警詢及偵查之陳述。
　⒊證人吳忠育、蔡宗弦審理之證言。
二、對被告答辯不採納之理由
　　辯護人以：吳忠育指訴其行動電話遭被告取走，係依蔡宗弦
    告知該訊息，是本案僅有蔡宗弦單一指訴被告強取該行動電
    話。本案吳忠育與蔡宗弦共謀冒名擔任保證人而經檢察官於
    偵查中質疑涉嫌詐欺犯行，故蔡宗弦於偵查中無條件與被告
    及蔣佳玟（下合稱2 人時，稱被告夫妻）和解。另蔡宗弦就
    當日代吳忠育前往赴約之原因，偵審中有不同陳述，且吳忠
    育所稱交付行動電話與蔡宗弦之理由係該行動電話內有伊計
    程車營業登記照片之理由，亦與常情不符，參酌蔡宗弦在警
    方二次到場時均未向警求助，本案有可能係蔡宗弦在該行動
    電話上動手腳，事後為彌補或使吳忠育採信，故傳簡訊向吳
    忠育稱該行動電話遭被告取走之辯護意旨為被告辯護（至於
    ，辯護意旨指摘戴和慶於偵訊證稱被告有強取蔡宗弦手持行
    動電話證言不可採認部分，因依下列事證已足認被告犯行，
    戴和慶證言是否採認，均不影響被告犯行之認定）。然查：
　㈠員警報案處理情形與證人蔡宗弦證言
　⒈蔡宗弦行動電話傳送至吳忠育另支行動電話簡訊（警卷第35
    頁）：
    ①「03:24 不用來」、②「03:52 你的手機被搶走了」
  ⒉受理報案系統紀錄暨密錄器影像採證
　⑴受理報案系統紀錄（警卷第31頁）
    ①報案時間：108.03.29/02:41:36
　　②電話報案（吳忠育另支行動電話號碼）
　　③派遣時間：108.03.29/03:15:25
　　④到達時間：108.03.29/03:20:44
　　⑤處理情形：蔡宗弦遭戴和慶、楊建寶、張傳章、蔣佳玫，
      自小客車6618-QD、營小客TDJ-7935，等四人共同妨害自
      由，依規定受理偵辦。
    ⑥結報時間：108.03.29/11:13:12（蔡宗弦案發後之第一次
    警詢筆錄時間108.03.29/05:44-08:34；吳忠育卷內最早警
    詢筆錄時間108.03.29/09:48-10:56）。
　⑵密錄器採證影像擷圖（警卷第32-34）　
　　擷圖影像時間03:33:49-03:35:42，擷圖影像可見當日在便
    利商店案發地點之被告小客車、戴和慶計程車、被告夫妻、
    楊建寶、戴和慶、蔡宗弦站於車外。
　⒊證人蔡宗弦證言：
　　證人蔡宗弦就當日赴約及吳忠育行動電話遭強取之過程，於
    偵查及審理均證稱：當日其持吳忠育行動電話等物代吳忠育
    前往與楊建寶會面搭乘楊建寶計程車後，伊與楊建寶再換搭
    被告小客車至全家便利商店前（被告坐駕駛座、蔣佳玫坐副
    駕駛座、伊坐副駕駛座後面、楊建寶坐駕駛座後）。伊搭乘
    被告小客車後，被告夫妻要看吳忠育計程車營業登記證與個
    人證件，伊就將行動電話等物交給被告夫妻後，蔣佳玫請伊
    交代吳忠育所在，伊不肯透漏，恰好吳忠育以另支行動電話
    撥打至該支伊持往會面之吳忠育行動電話，被告就將該電話
    交還給伊接聽要伊轉知吳忠育出面，伊與吳忠育電話通話結
    束後，被告要伊交出該行動電話，伊拒絕後，被告就從駕駛
    座轉身伸手搶得伊握在手上之該行動電話，造成伊手部紅腫
    ，伊請被告交還該行動電話，但被告拒絕。當日在全家便利
    商店時，警察有來二次，第一次抵達時間，係在被告將吳忠
    育行動電話交還給伊接聽吳忠育撥來之電話後該行動電話遭
    強取前，當時全部人下車由警方抄寫年籍資資料後，警察就
    離開，第二次抵達時間，係行動電話遭被告強取後，當時全
    部人下車，伊站在旁邊，沒有向警察告知行動電話遭強取請
    求協助，係想給被告等人好處理，想說等警察離去後再向被
    告等人試行請求返還，嗣警察離去後，伊再請被告返還行動
    電話，遭被告拒絕並欲載伊至他處，伊拒絕前往後，被告等
    人就駕車離去，被告拒絕返還該行動電話，可能是要已該行
    動電話抵債，另被告亦未將伊一開始交給被告夫妻查看之吳
    忠育證件返還與伊。
  ⒋證人吳忠育證言：
　　吳忠育就當日伊託請蔡宗弦赴約及報案過程證稱：當日晚間
    楊建寶以電話聯絡伊稱渠欲向人借款20萬元，如可由同車隊
    同事擔任保證人，今晚即可取得現款，請伊出來擔任渠借款
    保證人，伊覺得可疑，感覺係要引誘伊出外，伊就告知楊建
    寶會請人持伊證件資料代伊前往處理擔任保證人，遂將內有
    伊計程車營業登記證翻拍照片及伊個人證件之包包交付一同
    投宿在汽車旅館之蔡宗弦，請蔡宗弦前往與楊建寶會面，蔡
    宗弦出門後過一段時間都沒消息，伊即持伊工作用行動電話
    撥打交付蔡宗弦之伊行動電話，蔡宗弦接聽後稱渠遭楊建寶
    等共4 人困在全家便利商店後，電話就掛斷，伊隨即報警後
    ，警方回撥電話連絡伊，要伊至警局，伊到警局後，員警再
    載伊回汽車旅館內，看到蔡宗弦已經回到房內，蔡宗弦告知
    伊行動電話與證件遭取走。
  ⒌依上開事證，蔡宗弦證言，查與吳忠育證言相符，並有2 人
    間簡訊與警方受理報案系統及員警密錄器影像擷圖可佐證，
    堪認被告有強取蔡宗弦手持之吳忠育行動電話之行為。
  ㈡辯護人雖以上開辯護意旨為被告辯護，然查：
　⒈就辯護人辯稱蔡宗弦因冒名擔任保證人遭檢察官質疑構成詐
    欺故於偵查中與被告夫妻達成和解（108.08.07）及案發當
    日未向到場員警求助之辯護意旨部分：
　⑴蔡宗弦於達成和解後之偵訊（109.07.28）向檢察官證稱：伊
    與被告夫妻達成和解，係因吳忠育都未來開庭，伊不想因本
    案一直遭傳訊而影響工作，認為簽立和解書後就不用再來開
    庭，才會和解，伊於和解後偵訊（108.09.04）對蔣佳玫所
    稱吳忠育行動電話係掉在車上之陳述未為反對表示，係因伊
    誤以為被告夫妻已將行動電話還給吳忠育，吳忠育行動電話
    當時確實係遭被告強行取走，不是伊遺落在車上等語。
　⑵本案案發後，吳忠育於製作警詢筆錄（108.03.29）後，於其
    後之偵訊經傳訊均未到庭，而蔡宗弦除案發當日警詢外，多
    次出庭應訊（108.05.29、108.07.17、108.08.16、108.09.
    04、109.07.28），於各次警偵訊及審理中，均證稱被告強
    取伊手握行動電話之事實，顯難以該和解書即認蔡宗弦所述
    不實外，此外，蔣佳玫於該簽立和解書前之警詢（108.04.2
    9）與偵訊（108.08.16）均稱行動電話當日已交還蔡宗弦，
    卻於和解書簽立後偵訊卻改稱係蔡宗弦將行動電話掉在車上
    云云（108.09.04），如渠該次偵訊所稱屬實，則被告夫妻
    理應已經尋獲該行動電話，但該行動電話迄今仍未獲返還，
    是被告所辯與蔣佳玫證言，顯難採認。
　⑶至於，蔡宗弦於警方到場處理時未向警求助之原因，已經蔡
    宗弦於偵審陳述：伊當時係想給被告等人好處理，想等警察
    離去後，再與被告交涉看看等語，尚難以蔡宗弦於警方到場
    時未立即向警求助，即遽認伊陳述不實。
　⒉就辯護人指稱蔡宗弦與吳忠育串謀冒名擔任保證人、持行動
    電話赴約之辯護意旨部分：
　⑴蔡宗弦當日以何身分赴約與本案被告犯行無涉：
　　蔡宗弦就當日代吳忠育前往赴約原因，雖於警詢與其後偵訊
    或審理有不同證述（①案發當日108.03.29警詢稱：代吳忠育
    為前往處理擔任保證人之事、②於108.05.29偵訊稱：代吳忠
    育去講借錢與欠錢的事、③於108.07.17偵訊稱：楊建寶似乎
    要拐吳忠育出來，伊出面是要代表吳忠育借錢，並不是要冒
    充吳忠育、④於109.07.28偵訊稱：當日伊係幫吳忠育講借錢
    的事、⑤於109.11.04審理稱：當天伊前往赴約，係因吳忠育
    稱楊建寶好像要害渠，故請伊帶行動電話等物赴約，吳忠育
    稱是有關金錢的事，但伊現已不記得吳忠育係如何說，只記
    得是金錢上之關係），然以，依卷內事證，蔡宗弦前往赴約
    與被告夫妻會面後，即遭被告夫妻等人追問吳忠育所在並要
    求處理吳忠育債務，全然與楊建寶無關，是依蔡宗弦當日經
    歷，伊於日後偵訊稱當日係講吳忠育有關借款之事，尚難認
    有何違反情理之處。
　⑵蔡宗弦行為不構成冒名擔任保證人：
　吳忠育與蔡宗弦證言未有2 人合意冒名之陳述
　　①吳忠育案發當日警詢稱伊係委由蔡宗弦出面處理，未明確
    稱要蔡宗弦冒名；審理證言則係由辯護人提問是否要由蔡宗
    弦持伊證件以伊名義擔任保證人，而由伊為肯定答覆，並未
    有明確陳稱當時係伊與蔡宗弦合意冒名擔任保證人。②另蔡
    宗弦除於警偵訊否認有冒名情形外，另於審理稱伊持吳忠育
    行動電話，並非要冒名佯裝吳忠育，係因該行動電話內有吳
    忠育之計程車營利事業登記證照片等語。
　本案情節並非冒名之情況
　　依吳忠育與楊建寶陳述，楊建寶以因貸款人要求要同車隊人
    擔任保證人始願借款為由託請吳忠育擔任保證人，吳忠育同
    意出名擔任保證人，但不願前往，遂委由蔡宗弦持伊證件資
    料前往與楊建寶會面處理保證事宜。依該事實，本案設若楊
    建寶確實有欲借款事實，則願擔任借款契約保證人之吳忠育
    本人，將其證件資料交付蔡宗弦委由蔡宗弦以伊名義簽訂保
    證契約，亦屬授予代理權行為，而民法並無保證契約禁止由
    保證人授權代理人由代理人代保證人本人與債權人締結保證
    契約之規定，是吳忠育與蔡宗弦所為，係合法授予代理權及
    行使代理權之行為，顯與冒名無涉。
　本案僅楊建寶指訴蔡宗弦冒名擔任保證人且其陳述與其所稱
    借款目的不符：
　　依卷內事證，本案係楊建寶於警偵訊陳稱：當日係吳忠育稱
    會找人持伊證件冒名為伊替渠擔任保證人云云，是本案中關
    於冒名擔任保證人之說法，僅有楊建寶指證，再由被告夫妻
    援引為陳述。然查，設若本案楊建寶真欲向蔣佳玫借款並與
    吳忠育串謀由蔡宗弦冒名持吳忠育證件前往簽訂保證契約，
    則最有利害關係者，理應係楊建寶會在意蔡宗弦是否與吳忠
    育證件上照片相似而不會被揭穿，惟依卷內事證，蔡宗弦與
    楊建寶會合並帶同與被告夫妻會面後，即在向蔡宗弦追問吳
    忠育所在，而已全然無關於楊建寶借款之事，依該等事實，
　　參酌楊建寶與被告夫妻間交情（楊建寶、蔣佳玫於警偵訊坦
    承2 人為國小同學），顯難認楊建寶當日係真有欲向蔣佳玫
    借款之事實。
二、論罪科刑
  ㈠新舊法比較適用
    刑法第304 條規定，於108 年12月25日修正公布並於同年月
    27日生效施行，惟本次修法僅係將刑法施行法第1 之1條關
    於罰金之貨幣單位及提高倍數予以換算後修法明定（即省去
    修正前需就原條文依施行法規定計算得出法定刑之步驟；參
    見附錄法條），是上開條文之罪刑並無變動，並無新舊法比
    較適用之問題，逕適用新法規定即可。
  ㈡被告強行取走蔡宗弦持有行動電話，係犯刑法第304 條第1項
    之強制罪。
　㈢爰審酌被告之素行、教育程度、犯罪動機、手段、對被害人
    所生之強制程度（造成蔡宗弦左手腕瘀青疼痛，未經蔡宗弦
    告訴）、於偵查與蔡宗弦達成和解與其犯後態度等一切情狀
    ，茲量處如主文所示之刑，並諭知易科罰金之折算標準，以
    示懲儆。
三、審理範圍與不為沒收諭知理由
　　本案依附件起訴書犯罪事實欄所載之起訴事實，本案起訴範
    圍僅限於被告強取蔡宗弦手持之吳忠育行動電話行為，依本
    院認定之：①該強取行為係在員警第一次抵達後第二次抵達
    前（下稱起訴強制犯行事實）、②蔡宗弦於員警第二次離去
    後有要求被告返還該行動電話但遭拒絕，且該行動電話迄今
    未由被告返還吳忠育（下稱後續拒絕返還事實）之此等事實
    ，本案起訴強制犯行事實，與後續拒絕返還事實間，係屬不
    同行為事實，是就吳忠育行動電話迄未返還與吳忠育之該結
    果，尚難認屬本案之犯罪結果或被告之犯罪所得，如欲就該
    行動電話諭知沒收，應由檢察官就該後續拒絕返還事實偵查
    認有無構成犯罪後，依公訴或簡易判決處刑程序為沒收，附
    此敘明。
據上論斷，應依刑事訴訟法第299 條第1 項前段，判決如主文。
本案經檢察官蘇榮照到庭執行職務。
中　　華　　民　　國　　109 　年　　11　　月　　25　　日
　　　　　　　　　刑事第十庭    法　官　陳世旻
以上正本證明與原本無異。
如不服本判決應於收受本判後20日內向本院提出上訴書狀，並應
敘述具體理由。其未敘述上訴理由者，應於上訴期間屆滿後20日
內向本院補提理由書狀（均須按他造當事人之人數附繕本）「切
勿逕送上級法院」。
  　　　　　　　　　　　　　　　書記官　謝盈敏
中　　華　　民　　國　　109 　年　　11　　月　　25　　日
附錄 中華民國刑法                                                                                第 304 條（民國 108 年 12 月 25 日）                                                       ．以強暴、脅迫使人行無義務之事或妨害人行使權利者，處三年以下有期徒刑、拘役或九千元以下罰金。  ．前項之未遂犯罰之。                                                                         　 第 304 條（民國 24 年 01 月 01 日）                                                        ．以強暴、脅迫使人行無義務之事或妨害人行使權利者，處三年以下有期徒刑、拘役或三百元以下罰金。 ．前項之未遂犯罰之。 中華民國刑法施行法                                                                          第 1-1 條（民國 95 年 06 月 14 日） ．中華民國九十四年一月七日刑法修正施行後，刑法分則編所定罰金之貨幣單位為新臺幣。 ．九十四年一月七日刑法修正時，刑法分則編未修正之條文定有罰金者，自九十四年一月七日刑法修正施行後，就其所定數額提高為三十倍。但七十二年六月二十六日至九十四年一月七日新增或修正之條文，就其所定數額提高為三倍。 
【附件】
臺灣臺南地方檢察署檢察官起訴書
                                     108年度偵字第8320號
　　被　　　告　張傳章　

上列被告因妨害自由案件，已經偵查終結，認應該提起公訴，茲
將犯罪事實及證據並所犯法條分敘如下：
　　　　犯罪事實
一、張傳章與蔣佳玫為夫妻。緣楊建寶欲向蔣佳玫借款，蔣佳玫
    表示需有人作保始願意借款，楊建寶遂商請吳忠育幫忙作保
    ，然因吳忠育尚積欠張傳章借款未清償，吳忠育遂再請託友
    人蔡宗弦出面處理，並將其所有之身分證、健保卡及手機交
    予蔡宗弦。嗣於民國108年3月29日1時30分許，蔡宗弦先前
    往臺南市北區海安路3段與和緯路3段口之花園夜市停車場與
    楊建寶會合後，渠等再搭上張傳章、蔣佳玫駕駛之車牌號碼
    0000-00號自用小客車，然因張傳章發現蔡宗弦持有吳忠育
    之手機，遂要求蔡宗弦將吳忠育所有之手機、身分證、健保
    卡、計程車營業證等資料交予蔣佳玫，並將車開往臺南市○
    區○○路0段000號便利商店前，復要求蔡宗弦交代吳忠育之下
    落，適因吳忠育使用其他門號撥打電話至該手機，張傳章遂
    將電話交還蔡宗弦，請蔡宗弦與吳忠育聯絡並要吳忠育出面
    ，俟蔡宗弦與吳忠育通話結束後，張傳章因要求蔡宗弦交出
    該手機遭拒，竟基於強制之犯意，徒手拉扯蔡宗弦之雙手將
    該手機拿走，以此強暴方式使蔡宗弦行無義務之事。
二、案經蔡宗弦訴由臺南市政府警察局第五分局報告偵辦。
　　　　證據並所犯法條
一、證據清單與待證事實：
(一)被告張傳章於警詢及偵查中之供述：
　　證明被告坦承於上開時、地與告訴人蔡宗弦見面，俟後有將
    吳忠育之身分證、健保卡送還吳忠育父親之事實。
(二)告訴人蔡宗弦於警詢及偵查中之證述：
　　證明其於上開時、地，受吳忠育之請託出面處理借款事宜，
    嗣後吳忠育之手機遭被告搶走之事實。
(三)證人蔣佳玫於警詢及偵查中之證述：
　　證明其和被告於上開時、地與楊建寶、告訴人見面處理借款
    事宜，且被告有自告訴人處取得吳忠育證件，並已將證件還
    給吳忠育父親之事實。
(四)證人戴和慶於警詢及偵查中之證述：
　　證明其於當日經過花園夜市看到楊建寶，就上去與楊建寶打
    招呼，之後聽聞吳忠育會來，就與楊建寶一起等吳忠育，之
    後是告訴人來，證人蔣佳玫就要求告訴人聯繫吳忠育要吳忠
    育出面，如果吳忠育出面就會給告訴人紅包，如果吳忠育不
    出面就要告訴人負責償還吳忠育之欠債並簽本票，且告訴人
    已表示不願意將手機交出，被告仍將手機拿走之事實。
(五)密錄器錄影畫面翻拍照片6張：
　　證明被告、告訴人、證人蔣佳玫、戴和慶於108 年3 月29日
    ，在臺南市○區○○路0 段000 號便利商店前為警臨檢之事實
    。
(六)手機畫面翻拍照片1張：
　　證明告訴人於上開時、地遭被告拿走手機後，隨即將此事告
    知吳忠育之事實。
二、核被告所為，係犯刑法第304 條第1 項之強制罪嫌。
三、依刑事訴訟法第251 條第1 項提起公訴。
　  此　致
臺灣臺南地方法院
中　　華　　民　　國　 109　　年　　7 　　月　　30　　日
                              檢  察  官　徐書翰
本件證明與原本無異
中　　華　　民　　國　 109　　年　　8 　　月　　3 　　日
                              書  記  官  陳耀章